臺灣基隆地方法院民事判決　　　　　　　 96年度訴字第193號
原　　　告　丙○○
　　　　　　乙○○○
被　　　告　甲○○
上列當事人間請求侵權行為損害賠償事件，經本院於民國96年6
月27日言詞辯論終結，判決如下：
    主      文
原告之訴及假執行之聲請均駁回。
訴訟費用新臺幣肆萬零肆佰壹拾貳元，由原告丙○○負擔新臺幣
貳萬零捌佰元，餘由原告乙○○○負擔。
    事實及理由
一、原告主張：
(一)被告甲○○於民國95年7月4日凌晨零時30分許，未戴安全帽
    騎乘CYH-760號重型機車，與無駕駛執照、未戴安全帽騎乘C
    PZ-78 5號重型機車之被害人謝雅如、騎乘LOY-661號重型機
    車之訴外人丘曜榮，由基隆市○○○路往明德二路方向行駛
    ，欲至被告甲○○位於「幸福人生社區」租屋處。被告甲○○原應注意車輛行駛時，行車時速不得超過50公里，且除遇
    突發狀況必須減速外，不得任意驟然減速，而前車如須減速
    暫停，駕駛人應預先顯示燈光或手勢告知後車，後車駕駛人
    應隨時注意前車之行動，並保持隨時可以煞停之距離；當時
    雖為夜間，然為晴天且有照明，路面乾燥無缺陷、無障礙物
    ，路況及視距均良好之情形下，並無不能注意之情事。詎被
    告甲○○行駛於明德一路上時，見友人劉瑞利、林昱豪、林
    宗儒等人分別騎乘機車行駛在前方，乃以時速約60、70公里
    超速往前疾馳，被害人謝雅如見狀，亦以時速約60、70公里
    加速騎車緊隨在後。嗣被告甲○○行駛至基隆市○○○路六
    堵嶺高分幹29號前路上，追上劉瑞利等人之機車時，竟疏於
    注意，未為任何警示即驟然減速欲向劉瑞利等人打招呼，使
    超速騎車緊隨在後方，未保持行車安全距離亦未注意車前狀
    況之被害人謝雅如閃避不及，自後追撞，被害人謝雅如人車
    倒地，受有左側硬腦膜下出血，經送長庚醫院基隆分院急救
    延至同日上午8時42分，仍宣告死亡。爰本於侵權行為法律
    關係提起本訴，請求被告負損害賠償之責。
(二)茲就損害之項目臚列說明於下：
  1.原告丙○○部分：
  (1)殯葬費：被害人謝雅如死亡後，由其父原告丙○○支出殯葬
    費用新台幣（下同）38萬元。
  (2)扶養費：原告丙○○為被害人謝雅如之父，被害人謝雅如（
    77年6月5日生）死亡之時年為18歲，原告丙○○（46年10月
    6日生）於被害人謝雅如死亡之時年為49歲，於被害人謝雅
    如成年之時應為51歲，依內政部統計處94年國人平均餘命估
    測表所載，男性之平均餘命為73歲，原告丙○○可受扶養22
    年，復依94年度扶養親屬寬減額每人每年7萬4千元計算，依
    霍夫曼法計算扣除中間利息後，原告丙○○得請求111 萬
    7,6 87元。
  (3)非財損害賠償：被害人謝雅如為原告丙○○之女，於車禍發
    生時正值青春年少，原告丙○○痛失愛女，悲痛難抑，精神
    上所受痛苦至鉅，爰請求被告賠償50萬元。
  (4)綜上，被告應賠償原告丙○○199萬7,687元。
  1.原告乙○○○部分：
  (1)扶養費：原告乙○○○為被害人謝雅如之母，被害人謝雅如
    （77年6月5日生）死亡之時年為18歲，原告乙○○○（48年
    2月17日生）於被害人謝雅如死亡之時年為47歲，於被害人
    謝雅如成年之時應為49歲，依內政部統計處94年國人平均餘
    命估測表所載，女性之平均餘命為79歲，原告乙○○○可受
    扶養30年，復依94年度扶養親屬寬減額每人每年7萬4千元計
    算，依霍夫曼法計算扣除中間利息後，原告乙○○○得請求
    137萬8,569元。
  (2)非財損害賠償：被害人謝雅如為原告乙○○○之女，於車禍
    發生時正值青春年少，原告乙○○○痛失愛女，悲痛難抑，
    精神上所受痛苦至鉅，爰請求被告賠償50萬元。
  (3)綜上，被告應賠償原告乙○○○187萬8,569元。
(三)併為聲明：
  1.被告應給付原告丙○○199萬7,687元，及自起訴狀繕本送達
    翌日起至清償日止，按年息5%算之利息。
  2.被告應給付原告乙○○○187萬8,569元，及自起訴狀繕本送
    達翌日起至清償日止，按年息5%算之利息。
  3.原告願供擔保，請准宣告假執行。
二、被告求為判決：原告之訴及假執行之聲請均駁回，如受不利
    益判決願供擔保，請准免為假執行。其答辯意旨略以：
(一)本件車禍之發生被告固有過失，惟被害人謝雅如無駕駛執照
    、未戴安全帽騎乘機車，且疏未注意與前車即被告騎乘之機
    車保持安全距離，又原告均明知被害人謝雅如未達考領機車
    駕駛執照之年齡，依法不得騎乘機車，竟購買機車供被害人
    謝雅如無照騎乘，是原告及被害人謝雅如對本件車禍之發生
    均非無過失，應適用過失相抵規定減輕或減免被告之賠償責
    任，且本件車禍依臺灣省基宜區車輛行車事故鑑定委員會鑑
    定意見，被告為肇事次因，且被告因本件車禍亦受有終身傷
    害，所受肉體及精神上痛苦與原告2人頓失愛女之痛苦實難
    分軒輊，併就被告所受精神損害100萬元範圍內主張抵銷。
    且原告已受領強制責任險150萬元，此部分亦應扣減。
(二)關於原告丙○○主張之喪葬費用部分無意見；扶養費之請求
    部分，原告2人應自勞動基準法第54條所規定之60歲強制退
    休年齡起始得請求扶養費用，且原告2人除被害人謝雅如外
    尚有2位子女加上配偶亦僅能各自請求扶養費用之4分之1。
三、原告主張：被告甲○○於前揭時、地騎乘前揭車號重型機車
    ，與無駕駛執照、未戴安全帽騎乘前揭車號重型機車之被害
    人謝雅如、騎乘前揭車號重型機車之訴外人丘曜榮，由基隆
    市○○○路往明德二路方向行駛，欲至被告甲○○位於「幸
    福人生社區」租屋處。被告甲○○本應注意行車時速不得超
    過50公里，且除遇突發狀況必須減速外，不得任意驟然減速
    ，而前車如須減速暫停，駕駛人應預先顯示燈光或手勢告知
    後車，後車駕駛人應隨時注意前車之行動，並保持隨時可以
    煞停之距離，且依當時之情形下，並無不能注意之情事，被
    告甲○○為追趕在其前方之友人乃以時速約60、70公里超速
    前行，被害人謝雅如見狀亦以時速約60、70公里緊隨在後。
    嗣被告甲○○行駛至基隆市○○○路六堵嶺高分幹29號前路
    上，追上劉瑞利等人之機車時，竟疏於注意，未為任何警示
    即驟然減速欲向劉瑞利等人打招呼，使超速騎車緊隨在後方
    ，未保持行車安全距離亦未注意車前狀況之被害人謝雅如閃
    避不及，自後追撞，被害人謝雅如人車倒地，受有左側硬腦
    膜下出血，經送長庚醫院基隆分院急救不治死亡等情，業據
    提出戶籍謄本為證，且被告所涉過失致死犯行，業由台灣基
    隆地方法院檢察署檢察官偵查後提起公訴，並經台灣基隆地
    方法院於95年12月29日以95年度交易字第111號刑事判決判
    處有期徒刑6月確定在案，有台灣基隆地方法院95年度交易
    字第111號刑事判決書1件在卷可稽，並經本院依職權調借該
    案刑事卷宗核閱屬實，被告對於其有駕駛過失亦不爭執，原
    告此部分之主張自堪信為真實。惟被告抗辯：原告2人為未
    領有駕駛執照之被害人謝雅如購買機車，且被害人謝雅如未
    戴安全帽、超速且未與前車保持適當之安全距離亦有過失等
    語，本件車禍經送臺灣省基宜區車輛行車事故鑑定委員會鑑
    定結果認定：「一、謝雅如無照駕駛重機車超速且未保持行
    車安全車距，致追撞吳車，為肇事主因。二、甲○○駕駛重
    機車超速行駛且任意驟然減速，致被謝車追撞，為肇事次因
    。」有該鑑定委員會基宜區950362號鑑定意見書附於該案刑
    事卷宗足憑，是本件被害人謝雅如既有無照駕駛重機車、超
    速且未保持行車安全車距，及疏未注意車前狀況致追撞同向
    在其前方由被告所騎乘並突然減速之機車，為肇事主因，被
    告騎乘機車超速行駛並任意驟然減速為肇事次因，被告抗辯
    原告2人之被繼承人即被害人謝雅如就本件事故人之發生與
    有過失，應為可取。而依事發當時二車行進情形為被告機車
    在前，被害人機車緊追在後之情狀，認被害人機車未與前車
    保持適當之避煞安全距離及疏未注意車前狀況應負百分之六
    十之過失責任，被告超速騎乘機車復任意減速則應負百分之
    四十之過失責任。
四、按因故意或過失，不法侵害他人之權利者，負損害賠償責任
    ；不法侵害他人致死者，對於支出醫療及增加生活上需要之
    費用或殯葬費之人，亦應負損害賠償責任；被害人對於第三
    人負有法定扶養義務者，加害人對於該第三人亦應負損害賠
    償責任；不法侵害他人致死者，被害人之父、母、子、女及
    配偶，雖非財產上之損害，亦得請求賠償相當之金額，民法
    第184條第1項前段、第192條、第194條分別定有明文。本件
    被告因騎車過失致被害人謝雅如死亡之事實，已如前述，被
    告之駕駛過失行為與被害人謝雅如之死亡間，自有相當因果
    關係，被告自應負侵權行為損害賠償之責，從而原告2 人依
    前揭法條之規定，訴請被告賠償其損害，即屬於法有據。茲
    於原告2人聲明範圍內，審酌其請求損害賠償範圍應否准許
    ，茲分述如下：
(一)殯葬費部分：
    原告丙○○主張支出被害人謝雅如之殯葬費38萬元，業據提
    出訂購繳款單、謝府雅如小姐治喪明細表等件為證，被告對
    此單據及金額亦不爭執，且依目前社會一般辦理喪葬情形，
    並參酌被害人謝雅如之身分，並無不相當之處，且其金額亦
    屬合理，其儀式程序或項目之必要，本應尊重死者家屬之決
    定，本院認無逐項審酌之必要，因此，原告丙○○此部分殯
    葬金額之請求為有理由，應予准許。
(二)扶養費部分：
  1.按民法第1117條第1項規定，受扶養權利者，以不能維持生
    活而無謀生能力者為限，而同條第2項僅規定，前項無謀生
    能力之限制，於直系血親尊親屬不適用之。又按直系血親相
    互間互負扶養之義務，負扶養義務者有數人時，直系血親卑
    親屬為第一順序之履行扶養義務人，同係直系卑親屬者，以
    親等近者為先，負扶養義務者有數人而其親等同一時，應各
    依其經濟能力分擔義務；又夫妻互負扶養之義務，其負扶養
    義務之順序與直系血親卑親屬同，民法第1114條、第1115條
    第1項第1款、第2項、第3項、第11 16條之1分別定有明文。
    易言之，直系血親尊親屬及配偶受扶養之權利，仍應受「不
    能維持生活」之限制（最高法院62年度第2次民庭庭推總會
    議決議四參照）。
  2.查原告丙○○、乙○○○分別為被害人謝雅如之父母，原告
    丙○○、乙○○○分別為46年10月6日、48年2月17日生，有
    戶籍謄本可稽。依稅務電子閘門財產所得調件明細表，原告
    丙○○、乙○○○各有數百萬元之不動產、汽車、股票、利
    息所得等資產。原告丙○○、乙○○○現有相當之資產，且
    仍均具有工作能力，顯然非不能以自己財產維持生活，惟按
    勞動基準法第54 條第1項第1款所規定之勞工強制退休年齡
    為60歲，則原告丙○○、乙○○○之現有資產經過十餘年之
    消費，且至60歲又已達強制退休年齡，預估原告2人在60歲
    以後即難認有足夠財產足以維持生活，是得請求法定扶養費
    用之期間，應自60歲起計算，始屬合理，被告抗辯原告2人
    之扶養費用起算日應自60歲起算等語，應屬合理而且可採，
    原告2人分別主張自被害人謝雅如成年之日起為扶養費之起
    算日即難採信。
  3.原告2人主張以94年度之所得稅扶養親屬寬減額7萬4千元計
    算本件扶養費，而該計算基準較諸行政院主計處93年度基隆
    市平均每人每年消費支出17,025元計算之扶養費為低，且為
    被告所不爭執，原告2人主張依94年度之所得稅扶養親屬寬
    減額計算本件扶養費，本院自無不准之理。
  4.原告丙○○、謝范算之扶養費用係均自其滿60歲起算，對照
    94年國人零歲平均餘命估測結果 (男性、女性)計算平均餘
    命，原告丙○○受扶養餘命尚有13.71年 (73．71－60＝13.
    71)、乙○○○受扶養餘命尚有19.79年 (79．79－60＝19.
    79)。且原告2人尚有2子謝祥誌、謝祥彥 (分係71年2月26日
    、72年11月25日出生) 均已成年而具扶養能力，又原告丙○○、乙○○○2人互為配偶，依前開民法第1116條之1之規定
    ，原告乙○○○應與被害人謝雅如、謝祥誌、謝祥彥平均負
    擔對原告丙○○之扶養義務，而原告丙○○應與被害人謝雅
    如、謝祥誌、謝祥彥平均負擔對原告乙○○○之扶養義務，
    惟原告丙○○之平均餘命較原告乙○○○為短，故其僅對原
    告乙○○○負擔扶養義務至其平均餘命止，之後僅由被害人
    謝雅如、謝祥誌、謝祥彥平均負擔對原告乙○○○之扶養義
    務。依前述其計算式如下：
  (1)原告丙○○可對被告請求之扶養費金額扣除中間利息為196,
    940元。
    計算式：
    74,000+74,000/(1+0.05*1)+74,000/(1+0.05*2)+74,000/(1
    +0.05*3)+74,000/(1+0.05*4)+74,000/(1+0.05*5)+ 74,000
    /(1+0.05*6)+74,000/(1+0.05*7)+74,000/(1+0.05*8)+74,0
    00/(1+ 0.05*9)+74,000/(1+0.05*10)+74,000/(1+0.05*11)
    +74,000/ (1+0.05*12)+0.000000000000000*(74,000/(1+0.
    05*13)-74,000/(1+0.05*12))]除以4(受扶養人數)=196,940
  (2)原告乙○○○可對被告請求之扶養費金額扣除中間利息為31
    7,509元。
    計算式：
    74,000+74,000/(1+0.05*1)+74,000/(1+0.05*2)+74,000/(1
    +0.05*3)+74,000/(1+0.05*4)+74,000/(1+0.05*5)+ 74,000
    /(1+0.05*6)+74,000/(1+0.05*7)+74,000/(1+0.05*8)+74,0
    00/(1+ 0.05*9)+74,000/(1+0.05*10)+74,000/(1+0.05*11)
    +74,000/ (1+0.05*12)+0.000000000000000*(74,000/(1+0.
    05*13)-74,000/(1+0.05*12))]除以4(受扶養人數)=196,940
    74,000+74,000/(1+0.05*1)+74,000/(1+0.05*2)+74,000/(1
    /(1+0.05*3)+74,000/(1+0.05*4)+74,000/(1+0.05*5)+8.00
    000000000000E-02*(74,000/(1+0.05*6)-74,000/(1+0.05*5
    )) ]除以3(受扶養人數)=133,839196,940+133,839=330,779
  5.綜上，原告丙○○可請求之扶養費為196,940元；原告乙○○○可請求之扶養費為330,779元。
(三)慰撫金部分：
    原告丙○○、乙○○○為被害人謝雅如之父、母，在此車禍
    事故中被害人謝雅如不幸死亡，原告丙○○、乙○○○白髮
    人送黑髮人，其精神遭受鉅大痛苦乃屬必然。本院斟酌原告
    2人所受之重大精神傷害、及兩造之身分、地位、教育程度
    、經濟能力等一切狀況，認原告丙○○、乙○○○分別請求
    被告賠償精神慰撫金各50萬元，尚屬適當，故原告丙○○、
    乙○○○此部分之主張，應予准許。
(四)綜上所述，原告丙○○、乙○○○得請求之損害賠償金額各
    為1,076,940元、830,779元。
五、按損害之發生或擴大，被害人與有過失者，法院得減輕賠償
    金額或免除之，民法第217條第1項定有明文。又民法第192
    條第1項及第194條之權利，雖係權利人固有之權利，但其權
    利既係基於侵權行為整個要件而發生，則此權利人縱係間接
    被害人，亦不能不負擔直接被害人之過失責任，最高法院72
    年度台上字第446號裁判見解亦同，可資參酌。本件被告與
    原告2人之被繼承人即被害人謝雅如就本件事故發生之過失
    比例應為4:6，已如上述，爰依此比例減輕被告之賠償金額
    。是原告2人所得請求之金額經依過失比例扣減後分別為43
    萬0,776元 (1,076,940×40% =430,776、33萬2,312元
    (830, 779×90% =332,312)。
六、按保險人依本法規定所為之保險給付，視為被保險人損害賠
    償金額之一部分；被保險人受賠償請求時，得扣除之，強制
    汽車責任保險法第32條定有明文。原告2人自承就本件事故
    已領得強制責任保險金各75萬元，則依強制汽車責任保險法
    第32條之規定，依法自應就前開損害賠償金額中各自扣除75
    萬元。則原告2人各得請求被告賠償之43萬0,776元、33萬
    2,312元，經扣除已領取之強制汽車責任保險金各75萬元後
    ，餘額已為負數，原告2人自不得再請求被告賠償。
七、從而，原告2人依據民法第184條第1項前段侵權行為之法律
    關係，請求被告各給付如訴之聲明所示之賠償金額及法定遲
    延利息，為無理由，應予駁回。又原告2人既受敗訴之判決
    ，其假執行之聲請亦失所附麗，應併予駁回。
八、本件事證已臻明確，兩造其餘攻擊、防禦方法 (抵銷之抗辯
    ) 及未經援用之證據，經本院審酌後認對判決結果不生影響
    ，爰不一一論列，附此敘明。
九、據上論結，本件原告之訴為無理由，依民事訴訟法第78條、
    第85條第1項但書、第87條第1項，判決如主文。
中　　華　　民　　國　　96　　年　　7　　月　　13 　　日
                  民事庭法  官  徐世禎
以上正本係照原本作成。
對於本件判決如有不服，應於收受送達後20日內向本院提出上訴
書狀，敘述上訴之理由，上訴於臺灣高等法院，並按他造當事人
之人數附具繕本。
中　　華　　民　　國　　96　　年　　7 　　月　　13　　日
                        書記官  賴敏慧
